【裁判字號】    98,上易,669
【裁判日期】    990105
【裁判案由】    分配表異議之訴
【裁判全文】
臺灣高等法院民事判決                 98年度上易字第669號
上  訴  人  永豐商業銀行股份有限公司
法定代理人  戊○○
訴訟代理人  乙○○
            甲○○
被 上訴 人  丁○○
            丙○○
            己○○
共      同
訴訟代理人  陳  隆律師
複 代理 人  林哲健律師
上列當事人間請求分配表異議之訴事件，上訴人對於中華民國98
年 5月27日臺灣板橋地方法院97年度訴字第2669號第一審判決提
起上訴，經本院於98年12月15日言詞辯論終結，判決如下：
    主      文
原判決關於駁回上訴人後開第二項至第六項之訴部分，及訴訟費
用之裁判均廢棄。
確認被上訴人丙○○就臺灣板橋地方法院96年度執字第 85582號
強制執行事件，於民國97年10月10日作成之分配表次序 7所列票
款債權本金及利息之金額超過新臺幣壹佰壹拾貳萬壹仟捌佰零捌
元本息部分，對於辰泰隆企業有限公司之債權不存在。
確認被上訴人己○○就前項分配表次序 8所列票款債權本金及利
息之金額超過新臺幣壹佰陸拾捌萬貳仟柒佰壹拾貳元本息部分，
對於辰泰隆企業有限公司之債權不存在。
第二項分配表之次序 3被上訴人丙○○應受分配之執行費，及次
序 7被上訴人丙○○應受分配債權本息之金額超過如附表二所示
金額部分，應予剔除，不得列入分配。
第二項分配表之次序 4被上訴人己○○應受分配之執行費，及次
序 8被上訴人己○○應受分配債權本息之金額超過如附表二所示
金額部分，應予剔除，不得列入分配。
第二項分配表之次序 6上訴人應受分配之債權本息之金額應更正
為新臺幣貳拾貳萬仟柒佰拾伍元。
其餘上訴駁回。
第一、二審訴訟費用由被上訴人丙○○負擔十分之二，被上訴人
己○○負擔十分之一；餘由上訴人負擔。
    事實及理由
一、本件上訴人聲明求為判決：(一)原判決廢棄。(二)確認被上訴人
    丁○○就臺灣板橋地方法院（下稱板橋地院）96年度執字第
    85582號強制執行事件，於民國（下同）97年10月10日作成
    之分配表（下稱系爭分配表─如附表一所示）次序5所列票
    款債權本金及利息之金額新臺幣（下同）464萬7,326元，對
    於辰泰隆企業有限公司（下稱辰泰隆公司）之債權不存在。
    (三)確認被上訴人丙○○就系爭分配表次序 7所列票款債權本
    金及利息之金額330萬9,334元，對於辰泰隆公司之債權不存
    在。(四)確認被上訴人己○○就系爭分配表次序 8所列票款債
    權本金及利息之金額224萬3,616元，對於辰泰隆公司之債權
    不存在。(五)系爭分配表之次序 1被上訴人丁○○應受分配之
    執行費用3萬2,270元，及次序5被上訴人丁○○應受分配票
    款債權本息51萬4,296元，應予剔除，不得列入分配。(六)系
    爭分配表之次序3被上訴人丙○○應受分配之執行費用2萬
    3,600元，及次序7被上訴人丙○○應受分配之票款債權本息
    36萬6,227元，應予剔除，不得列入分配。(七)系爭分配表之
    次序4被上訴人己○○應受分配之執行費用1萬6,000元，及
    次序8被上訴人己○○應受分配之票款債權本息24萬8,289元
    ，應予剔除，不得列入分配。(八)系爭分配表之次序6上訴人
    應受分配之票款債權本息之金額應更正為136萬9,425元。
    被上訴人聲明求為判決：上訴駁回。
二、上訴人起訴主張：伊（係由建華商業銀行與台北國際商業銀
    行合併後變更公司名稱而來）對訴外人辰泰隆公司享有票款
    債權136萬0,626元，而於95年 9月20日聲請板橋地院就辰泰
    隆公司以板橋地院95年度存字第4234號擔保提存事件所提存
    之擔保金，以95年度執全字第5575號實施假扣押，嗣於97年
    3月27日持板橋地院96年度簡上字第61號確定判決為執行名
    義，聲請對辰泰隆公司強制執行，經板橋地院以97年度執字
    第28647號執行事件受理在案。惟因被上訴人丁○○於96年
    11月間即已持板橋地院核發之96年度執金字第47050號債權
    憑證，聲請對辰泰隆公司執行已被伊假扣押之上開提存之擔
    保金，伊所聲請之上開執行案件遂併入板橋地院96年執字第
    85582號執行事件（下稱系爭強制執行事件）；而被上訴人
    丙○○、己○○於97年2月20日亦持板橋地院核發之96年度
    執金字第47050號債權憑證，就系爭強制執行事件聲明參與
    分配，經板橋地院作成系爭分配表，將被上訴人之上開債權
    列入分配。惟被上訴人於取得債權憑證後，竟能立即知悉並
    聲請強制執行已被伊假扣押之上開辰泰隆公司所提存之擔保
    金，且竟待辰泰隆公司將未被假扣押之提存擔保金取回後，
    始聲請執行經伊假扣押部分，顯與常理不合；再者，被上訴
    人丙○○、己○○所具民事參與分配聲請狀之收文日期、內
    文字體、內文內容及錯誤漏植部分完全相同，足見被上訴人
    之債權並非真正等情，爰依強制執行法第41條第1項規定提
    起分配表異議之訴，求為：(一)確認被上訴人丁○○就系爭分
    配表次序5所列票款債權本金及利息之金額464萬7,326元，
    對於辰泰隆公司之債權不存在。(二)確認被上訴人丙○○就系
    爭分配表次序7所列票款債權本金及利息之金額330萬9,334
    元，對於辰泰隆公司之債權不存在。(三)確認被上訴人己○○
    就系爭分配表次序8所列票款債權本金及利息之金額224萬
    3,616元，對於辰泰隆公司之債權不存在。(四)系爭分配表之
    次序1被上訴人丁○○應受分配之執行費用3萬2,270元，及
    次序5被上訴人丁○○應受分配之票款債權本息51萬4,296元
    ，應予剔除，不得列入分配。(五)系爭分配表之次序3被上訴
    人丙○○應受分配之執行費用2萬3,600元，及次序7被上訴
    人丙○○應受分配之票款債權本息36萬6,227元，應予剔除
    ，不得列入分配。(六)系爭分配表之次序4被上訴人己○○應
    受分配之執行費用1萬6,000元，及次序8被上訴人己○○應
    受分配之票款債權本息24萬8,289元，應予剔除，不得列入
    分配。(七)系爭分配表之次序6上訴人應受分配之票款債權本
    息之金額應更正為136萬9,425元之判決。
    被上訴人丁○○則以：辰泰隆公司由其法定代理人洪林安代
    表向伊借款，伊於94年2月22日、同年3月7日、同年12月12
    日及同年12月14日，先後將借款122萬2,050元、200萬元、
    62萬3,478元及18萬8,417元匯入辰泰隆公司之法定代理人洪
    林安之帳戶內，辰泰隆公司因而簽交同額本票4紙予伊，嗣
    伊持本票准予強制執行之裁定，聲請對辰泰隆公司強制執行
    ，是系爭分配表所列伊之本金債權403萬3,945元及利息債權
    61萬3,381元，係屬真正，自得列入系爭分配表而受分配等
    語；而被上訴人丙○○、己○○亦以：丙○○、己○○分別
    為辰泰隆公司法定代理人洪林安之胞姐洪聿樺、洪富美之配
    偶，辰泰隆公司因資金短缺，透過其法定代理人洪林安分別
    向被上訴人丙○○、己○○陸續借款295萬元、200萬元，伊
    等自93年4月間起，陸續以現金或匯款方式交付借款予辰泰
    隆公司之法定代理人洪林安，而由辰泰隆公司簽交同額本票
    為憑，嗣因辰泰隆公司未清償借款，伊等始分持本票准予強
    制執行之裁定，聲請對辰泰隆公司強制執行，是系爭分配表
    所列被上訴人丙○○之本金債權295萬元及利息債權35萬9,3
    34元，及所列被上訴人己○○之本金債權200萬元及利息債
    權24萬3,616元，均屬真正，自得列入系爭分配表而受分配
    等語，資為抗辯。
三、按法律關係之存在與否不明確，致原告在私法上之地位有受
    侵害之危險，而此危險得以對於被告之確認判決除去之者，
    即得依民事訴訟法第 247條之規定提起確認之訴；縱其所求
    確認者為他人間之法律關係，亦非不得提起（最高法院52年
    台上字第1922號、42年台上字第1031號、32年上字第3165號
    判例參照）。本件被上訴人主張伊等對於辰泰隆公司各有上
    開債權存在，並據以提出於系爭強制執行事件，而經列入系
    爭分配表，致上訴人對於辰泰隆公司之債權不能足額受償，
    而有受侵害之危險，是上訴人請求確認被上訴人對於辰泰隆
    公司之各該債權不存在，自具有即受確認判決之法律上利益
    ，合先敘明。
四、經查上訴人主張伊（係由建華商業銀行與台北國際商業銀行
    合併後變更公司名稱而來）對訴外人辰泰隆公司享有票款債
    權136萬0,626元，而於95年9月20日聲請板橋地院就辰泰隆
    公司以板橋地院95年度存字第4234號擔保提存事件所提存之
    擔保金，以95年度執全字第5575號實施假扣押，嗣於97年3
    月27日持板橋地院96年度簡上字第61號確定判決為執行名義
    ，聲請對辰泰隆公司強制執行，經板橋地院以97年度執字第
    28647號執行事件執行在案。惟因被上訴人丁○○於96年11
    月間即已持板橋地院核發之96年度執金字第47050號債權憑
    證，聲請對辰泰隆公司執行已被伊假扣押之上開提存擔保金
    ，伊所聲請之上開執行案件遂併入系爭強制執行事件；而被
    上訴人丙○○、己○○於97年2月20日亦持板橋地院核發之
    96年度執金字第47050號債權憑證，就系爭強制執行事件聲
    明參與分配，經板橋地院作成系爭分配表，將被上訴人之上
    開債權列入分配之事實，業據其提出行政院金融監督管理委
    員會函、板橋地院民事執行處函、板橋地院95年度重簡字第
    2869號、96年度簡上字第61號民事判決及確定證明書、民事
    強制執行聲請狀、板橋地院債權憑證、民事參與分配聲請狀
    、板橋地院民事執行處函及系爭分配表為證（見原審卷7、8
    、14至36、41至51頁），並經本院調取板橋地院96年度執字
    第85582號清償票款強制執行卷宗核閱屬實，且為被上訴人
    所不爭執，自堪信為真實。
五、復按確認法律關係不存在之訴，如被告主張其法律關係存在
    時，應由被告負舉證責任（最高法院42年台上字第 170號判
    例參照）；又分配表異議之訴，不僅在救濟分配順序之違誤
    ，亦兼及債權實際有無、金額之多寡，此觀諸強制執行法第
    39條、41條規定即明，債權人如以他債權人並無實際債權存
    在為由，提起分配表異議之訴，實與確認他人債權不存在之
    訴無殊，自應由該他債權人就其債權存在之事實負舉證責任
    。又本票為無因證券，主張因借貸而簽發及交付本票者，應
    就借貸契約之成立負舉證責任，惟就該借貸契約要件之具備
    ，茍能證明間接事實，且該間接事實與要件事實間，依經驗
    法則及論理法則已足推認其因果關係存在者，自無不可，非
    以直接證明要件事實為必要（最高法院92年度台上字第1971
    號、91年度台上字第2076號判決參照）。本件上訴人主張被
    上訴人丁○○、丙○○、己○○就系爭分配表次序 5、7、8
    所列票款債權本息，對於辰泰隆公司之債權不存在等情，既
    為被上訴人所否認，揆諸前揭說明，自應由被上訴人就其上
    開債權存在之事實，負舉證責任。經查：
    (一)關於被上訴人丁○○部分：
      (1)被上訴人丁○○抗辯：辰泰隆公司由其法定代理人洪林
        安代表向伊借款，伊於94年 2月22日、同年3月7日、同
        年12月12日及同年12月14日，先後將借款122萬2,050元
        、200萬元、 62萬3,478元及18萬8,417元匯入辰泰隆公
        司之法定代理人洪林安之帳戶內，辰泰隆公司因而簽交
        同額本票 4紙予伊之事實，業據其提出匯款委託書及原
        審法院債權憑證為證（見原審卷78至83頁）。雖被上訴
        人丁○○係將上開款項匯入洪林安之帳戶內，而非逕行
        交付予辰泰隆公司收受。惟經徵諸洪林安為辰泰隆公司
        之法定代理人，其自被上訴人丁○○收受上開款項後，
        旋即由辰泰隆公司於同日或翌日簽交同額本票予被上訴
        人丁○○執有等情節，足見洪林安係代表辰泰隆公司向
        被上訴人丁○○借貸及收受上開借款，辰泰隆公司始於
        收受借款後，簽交上開本票 4紙予被上訴人丁○○，藉
        以擔保上開借款之清償。茲上訴人既不能證明辰泰隆公
        司業已對被上訴人丁○○清償上開借款，徒以被上訴人
        丁○○係將款項匯交洪林安而非辰泰隆公司乙節，主張
        被上訴人丁○○對於辰泰隆公司並無上開本票債權存在
        云云，殊不足取。又被上訴人丁○○對於辰泰隆公司既
        有上開債權存在，則其於何時聲請對辰泰隆公司強制執
        行，僅屬其選擇行使權利之時機，與認定其債權之存否
        無涉，是上訴人執此臆測被上訴人丁○○並無上開債權
        存在云云，亦不足取。
      (2)從而，被上訴人丁○○對於辰泰隆公司確有上開本票債
        權403萬3,945元（其計算式為：1,222,050元+ 2,000,0
        00元+ 623,478元+188,417元=4,033,945元）， 及自95
        年3月1日起至97年 9月10日止，按年息6%計算之利息計
        61萬3,381元（見本院卷108頁分配表次序5）存在，即
        被上訴人丁○○對於辰泰隆公司共有本票本息債權金額
        合計46 4萬7,326元（其計算式為4,033,945元+613,381
        元=4,647,326元）。是上訴人請求確認被上訴人丁○○
        就系爭分配表次序5所列票款債權本金及利息之金額合
        計464萬7,326元，對於辰泰隆公司之債權不存在，應屬
        無據。
    (二)關於被上訴人丙○○部分：
      被上訴人丙○○抗辯：伊為辰泰隆公司法定代理人洪林安
      之胞姐洪聿樺之夫，辰泰隆公司因資金短缺，透過其法定
      代理人洪林安向伊陸續借款295萬元，伊自93年4月間起，
      陸續以現金或匯款方式，將借款交付予洪林安，而由辰泰
      隆公司簽交同額本票為憑等情，固據其提出洪林安帳戶明
      細及本票為證（見原審卷71、72頁）。惟查：
      (1)被上訴人丙○○雖執有辰泰隆公司於95年 7月20日所簽
        交面額 295萬元之本票（見原審卷72頁）。惟依其所提
        出之帳戶明細，僅足證明被上訴人丙○○之妻洪聿樺於
        95年8月14日有將100萬元匯入洪林安之帳戶內。至其餘
        超過 100萬元部分，被上訴人丙○○不能證明有交付該
        部分借款之事實，尚難僅憑上開本票之無因證券，遽認
        被上訴人丙○○對於辰泰隆公司亦有該部分借款債權之
        存在。
      (2)上開匯款100萬元部分，雖係由被上訴人丙○○之妻洪
        聿樺匯入辰泰隆公司法定代理人洪林安之帳戶內，惟借
        款之交付及受領，並非不得指示他人代為，茲就該部分
        款項之交付，僅據洪林安代表辰泰隆公司簽交本票予被
        上訴人丙○○執有為憑，洪林安並未另出具交由洪聿樺
        執有之其他債權憑證，足見洪林安係代表辰泰隆公司向
        被上訴人丙○○借貸及收受上開借款 100萬元。茲上訴
        人既不能證明辰泰隆公司業已清償上開借款 100萬元，
        則其主張被上訴人丙○○對於辰泰隆公司並無該 100萬
        元之本票債權存在云云，自不足取。又被上訴人丙○○
        對於辰泰隆公司既有上開 100萬元債權存在，則其於何
        時聲請對辰泰隆公司強制執行，僅屬其選擇行使權利之
        時機，且其委託何人繕寫聲明參與分配之書狀，均與認
        定其該 100萬元債權之存否無涉。是上訴人執此臆測被
        上訴人丙○○對於辰泰隆公司並無該 100萬元債權存在
        云云，亦不足取。
      (3)從而，被上訴人丙○○對於辰泰隆公司有票款債權 100
        萬元及自95年9月1日起至97年9月10日止，按年息6%計
        算之利息計12萬1,808元（見本院卷108頁分配表次序7
        ）存在，即被上訴人丙○○對於辰泰隆公司有本票本息
        債權之金額合計112萬1,808元（其計算式為：1,000,0
        00元+121,808元=1,121,808元）。是上訴人請求確認被
        上訴人丙○○就系爭分配表次序7所列票款債權本金及
        利息，對於辰泰隆公司之債權金額超過112萬1,808元部
        分不存在，應屬有據；至上訴人對被上訴人丙○○所為
        逾上開範圍之確認債權不存在之請求，即屬無據。
    (三)關於被上訴人己○○部分：
      被上訴人己○○抗辯：伊為辰泰隆公司法定代理人洪林安
      之胞姐洪富美之夫，辰泰隆公司因資金短缺，透過其法定
      代理人洪林安向伊陸續借款200萬元，伊自93年4月間起，
      陸續以現金或匯款方式，將借款交付予洪林安，而由辰泰
      隆公司簽交同額本票為憑等情，固據其提出洪林安帳戶明
      細及本票為證（見原審卷71、72頁）。惟查：
      (1)被上訴人己○○雖執有辰泰隆公司於95年8月1日所簽交
        面額 200萬元之本票（見原審卷72頁）。惟依其所提出
        之帳戶明細，僅足證明被上訴人己○○之妻洪富美於95
        年8月14日有將150萬元匯入洪林安之帳戶內。至其餘超
        過 150萬元部分，被上訴人己○○不能證明交付借款之
        事實，尚難僅憑上開本票之無因證券，遽認被上訴人己
        ○○對於辰泰隆公司亦有該部分借款債權之存在。
      (2)上開匯款150萬元部分，雖係由被上訴人己○○之妻洪
        富美匯入辰泰隆公司法定代理人洪林安之帳戶內，惟借
        款之交付及受領，並非不得指示他人代為，茲就該部分
        款項之交付，僅據洪林安代表辰泰隆公司簽交本票予被
        上訴人己○○執有為憑，洪林安並未另出具交由洪富美
        執有之其他債權憑證，足見洪林安係代表辰泰隆公司向
        被上訴人己○○借貸及收受上開借款150萬元。茲上訴
        人既不能證明辰泰隆公司業已清償上開150萬元借款，
        則其主張被上訴人己○○對於辰泰隆公司並無該150萬
        元之本票債權存在云云，自不足取。又被上訴人己○○
        對於辰泰隆公司既有上開150萬元債權存在，其於何時
        聲請對辰泰隆公司強制執行，僅屬其選擇行使權利之時
        機，且其委託何人繕寫聲明參與分配之書狀，均與認定
        其該150萬元債權之存否無涉。是上訴人執此臆測被上
        訴人己○○對於辰泰隆公司並無該150萬元債權存在云
        云，亦不足取。
      (3)從而，被上訴人己○○對於辰泰隆公司有票款債權 150
        萬元，及自95年9月1日起至97年9月10日止按年息6%計
        算之利息計18萬2,712元（見本院卷108、109頁分配表
        次序8）存在，即被上訴人丙○○對於辰泰隆公司有本
        票本息債權之金額合計168萬2,712元（其計算式為：1,
        500,000元+182,712元=1,682,712元）。是上訴人請求
        確認被上訴人己○○就系爭分配表次序8所列票款債權
        本金及利息，對於辰泰隆公司之債權金額超過168萬2,7
        12元部分不存在，應屬有據；至上訴人對被上訴人己○
        ○所為逾上開範圍之確認債權不存在之請求，即屬無據
        。
六、承上所述，被上訴人陳麗惠對於辰泰隆公司確有如系爭分配
    表所列票款本息債權之金額464萬7,326元存在；而被上訴人
    丙○○、己○○對於辰泰隆公司，則依序僅有票款本息債權
    之金額112萬1,808元、168萬2,712元存在。而經本院函請板
    橋地院查明結果，如依被上訴人丙○○、己○○之上開債權
    金額計算，彼二人應受分配之執行費、債權本息金額，及上
    訴人應受分配之債權本息金額，應更正如附表二所示，有板
    橋地院民事執行處98年11月15日板院輔96執金字第 85582號
    復函可稽（見本院卷107至109頁）。是被上訴人丙○○、己
    ○○應受分配之執行費及債權本息金額，及上訴人應受分配
    之債權本息金額，應更正如附表二所示。即被上訴人丙○○
    、己○○應受分配之執行費及債權本息之金額，就超過該附
    表所示金額部分，應予剔除，不得列入分配；而上訴人應受
    分配之債權本息之金額，應更正如該附表所示。
七、綜上所述，上訴人本於強制執行法第41條第 1項之規定，請
    求：(一)確認被上訴人丙○○就系爭強制執行事件，於97年10
    月10日作成之系爭分配表次序 7所列票款債權本金及利息之
    金額超過112萬1,808元部分，對於辰泰隆公司之債權不存在
    。(二)確認被上訴人己○○就系爭分配表次序 8所列票款債權
    本金及利息之金額超過168萬2,712元本息部分，對於辰泰隆
    公司之債權不存在。(三)系爭分配表之次序 3被上訴人丙○○
    應受分配之執行費，及次序 7被上訴人丙○○應受分配之債
    權本息，就超過如附表二所示金額部分，應予剔除，不得列
    入分配。(四)系爭分配表之次序 4被上訴人己○○應受分配之
    執行費，及次序 8被上訴人己○○應受分配之債權本息，就
    超過如附表二所示金額部分，應予剔除，不得列入分配。(五)
    系爭分配表之次序 6上訴人應受分配之債權本息金額應更正
    為22萬3,735元部分，自屬應予准許； 至逾上開範圍之請求
    ，即屬不應准許。從而原審就上開應予准許部分，所為上訴
    人敗訴之判決，尚有未洽，上訴論旨指摘原判決此部分不當
    ，求予廢棄改判，為有理由；就上開不應准許部分，所為上
    訴人敗訴之判決，並無不合，上訴論旨指摘原判決此部分不
    當，求予廢棄改判，為無理由。
八、至兩造其餘之攻擊或防禦方法及未經援用之證據，經斟酌後
    ，認為均不足以影響本判決之結果，自無逐一詳予論駁之必
    要，併此敘明。
九、據上論結，本件上訴為一部有理由，一部無理由，依民事訴
    訟法第450條、第449條第1項、第79條、第85條第1項前段，
    判決如主文。
中    華    民    國    99    年    1     月    5     日
                    民事第六庭
                        審判長法  官  林鄉誠
                              法  官  張  蘭
                              法  官  梁玉芬
正本係照原本作成。
如不服本判決，應於收受送達後20日內向本院提出上訴書狀，其
未表明上訴理由者，應於提出上訴後20日內向本院補提理由書狀
（均須按他造當事人之人數附繕本）上訴時應提出委任律師或具
有律師資格之人之委任狀；委任有律師資格者，另應附具律師資
格證書及釋明委任人與受任人有民事訴訟法第466條之1第1項但
書或第2項（詳附註）所定關係之釋明文書影本。
中    華    民    國    99    年    1     月    5     日
                              書記官  常淑惠
附註：
民事訴訟法第466條之1（第1項、第2項）：
對於第二審判決上訴，上訴人應委任律師為訴訟代理人。但上訴
人或其他法定代理人具有律師資格者，不在此限。
上訴人之配偶、三親等內之血親、二親等內之姻親，或上訴人為
法人、中央或地方機關時，其所屬專任人員具有律師資格並經法
院認為適當者，亦得為第三審訴訟代理人。

司法院資訊處製作；財團法人民間司法改革基金會備份。
